臺灣高等法院民事判決　　　　　　　　 95年度重上字第212號
上　訴　人　慶豐商業銀行股份有限公司
法定代理人　丁○○
訴訟代理人　鄭洋一律師
複代理人　　曾紀穎律師
被上訴人　　甲○○
　　　　　　　　　　　　樓
上列當事人間清償借款事件，上訴人對於中華民國95年3月17日
臺灣臺北地方法院94年度重訴字第1527號第一審判決提起上訴，
本院於96年4月25日言詞辯論終結，判決如下：
    主  文
原判決關於駁回上訴人後開第2項之訴及其假執行之聲請，暨該
訴訟費用部分均廢棄。
被上訴人應與原審共同被告簡竹村共同給付上訴人新台幣玖佰玖
拾萬元，及自民國八十五年五月一日起至清償日止按年息百分之
十．七五計算之利息，暨自民國八十二年六月二十八日起至清償
日止，其逾期在六個月以內者，按上開利率百分之十，逾期超過
六個月者，按上開利率百分之二十計算之違約金。
廢棄改判部分第一、二審訴訟費用由被上訴人負擔。
    事實及理由
一、上訴人主張：原審共同被告簡竹村及被上訴人於民國（下同
    ）81年4月27日共同向上訴人改制前之國泰信託投資股份有
    限公司（下稱國泰信託公司）借款新台幣（下同）990萬元
    ，約定借款期間自81年4月27日起至82年7月27日止，利息按
    週年利率10.75%計付，到期應將借款本息如數清償，逾期付
    息或到期未履行債務者，即喪失期限利益，其逾期在6個月
    以內者，按上開利率10%，逾期超過6個月部分，按上開利率
    20%計付違約金。詎原審共同被告簡竹村及被上訴人僅攤還
    本息至82年5月27日，經上訴人拍賣被上訴人之抵押物受償
    427萬元，惟僅足以充償本案執行費9萬3540元及利息417萬
    6460元，仍有本金990萬元及自85年5月1日起之利息、違約
    金未受清償，爰依借貸法律關係，訴請原審共同被告簡竹村
    及被上訴人共同給付上訴人990萬元，及自85年5月1日起至
    清償日止，按年息10.75%計算之利息，暨自82年6月28日起
    至清償日止，其逾期在6個月以內者，按上開利率10%，逾期
    超過6個月者，按上開利率20%計算之違約金。原審判決原審
    共同被告簡竹村應給付上訴人990萬元，及自民國85年5月1
    日起至清償日止，按年息10.75%計算之利息，暨自民國82年
    6月28日起至清償日止，其逾期在6個月以內者，按上開利率
    10%，逾期超過6個月者，按上開利率20%計算之違約金。並
    駁回上訴人其餘請求。上訴人就其敗訴部分不服提起上訴，
    其上訴聲明為：(1)原判決不利於上訴人部分廢棄。(2)被上訴
    人應與原審共同被告簡竹村共同給付上訴人990萬元，及自
    民國85年5月1日起至清償日止，按年息10.75%計算之利息，
    暨自民國82年6月28日起至清償日止，其逾期在6個月以內者
    ，按上開利率10%，逾期超過6個月者，按上開利率20%計算
    之違約金。（原審共同被告簡竹村判命給付部分，未據其表
    示不服，已告確定。）
二、被上訴人則以：伊所有而供本件債權擔保之不動產已出售訴
    外人丙○○，丙○○曾向上訴人之前身國泰信託申請承擔本
    件債務，並經國泰信託同意，伊自未積欠上訴人任何債款等
    語置辯。其於本院答辯聲明為：上訴駁回。
三、查被上訴人與原審共同被告簡竹村於81年4月27日與上訴人
    改制前之國泰信託公司簽訂擔保放款借據，借款990萬元，
    借期自81年4月27日起至82年5月27日止，約定利息按年息
    10.75%每月計付，逾期付息或到期未履行債務時，除按前項
    利率付息外，自逾期之日起6個月以內，按借款利率之一成
    加付違約金，逾期6個月以上，其超過6個月部分按借款利率
    之二成加付違約金。並以原為被上訴人所有之坐落中山區○
    ○段○○段316地號土地應有部分63/1000，及其上建物建號
    1479，門牌號碼為台北市中山區○○○路○段152巷10號地下
    室設定本金最高限額1188萬元予國泰信託投資股份有限公司
    。嗣被上訴人於81年8月27日將前開房地售予訴外人丙○○
    。而系爭借款自81年5月27日起即未按時繳款，經上訴人聲
    請拍賣抵押物強制執行，計獲償427萬元，除抵充強制執行
    費9萬3540元外，另再抵充系爭借款82年5月27日至85年4月
    30日之利息417萬6460元，尚餘本金990萬元及自民國85年5
    月1日起至清償日止按年息10.75%計算之利息，暨自民國82
    年6月28日起至清償日止，其逾期在6個月以內者，按上開利
    率10%，逾期超過6個月者，按上開利率20%計算之違約金未
    償。此為兩造所不爭執，並有擔保放款借據、台灣台北地方
    法院拍賣公告、台灣金融資產服務股份有限公司93年北金拍
    八字第833號函及民事執行處強制執行金額計算書分配表、
    授信報核表、他項權利移轉（變更）契約書、不動產買賣契
    約書、土地及建物所有權狀可稽（見原審卷第6至9頁、本院
    卷第35至59頁、台灣台北地方法院檢察署94年他字第353號
    卷第28至32頁）。
四、被上訴人雖以其早將擔保房地出售予訴外人丙○○，系爭借
    款業由丙○○承接，上訴人自不得再向其請求清償云云。茲
    查：
(一)按債務承擔，有免責的債務承擔及併存的債務承擔之別，前者
  於契約生效後原債務人脫離債務關係，後者為第三人加入債務
  關係與原債務人併負同一之債務，而原債務人並未脫離債務關
  係（最高法院49年台上字第2090號判例參照）。
(二)被上訴人主張其於81年8月27日將擔保房地以1350萬元轉售予
  訴外人丙○○，固為上訴人所不爭執，並有不動產買賣契約書
  可稽（見台灣台北地方法院檢察署94年度他字第353號卷第28
  、29頁）。惟查系爭貸款原由被上訴人與原審共同被告簡竹村
  於81年4月27日與上訴人改制前之國泰信託公司簽訂擔保放款
  借據，借款990萬元，借期自81年4月27日起至82年5月27日止
  。被上訴人與簡竹村復於82年5月27日借款期限屆滿時與國泰
  信託投資股份有限公司簽訂增補契約，約定將貸放期限展延至
  82年7月27日，有增補契約附卷可證，被上訴人復自承其上印
  文為真正（見本院卷第20、139頁）。該增補契約締約日期遠
  在系爭房地81年8月27日出售日期之後，被上訴人猶以借款人
  身分與國泰信託公司簽訂增補契約，請求延期，顯見斯時被上
  訴人尚未脫離該借貸契約關係。且本件經辦人員乙○○於82年
  5月27日擬具之簽呈亦記載：「(一)借戶甲○○及共同借款人簡
  竹村以甲○○名下北市○○○路巷內地下室71.43坪為擔保，
  於本公司申貸擔保放款9900仟元，已於81年4月27日貸放，82
  年5月27日到期。(二)借戶兩人因投資不慎，產生財務嚴重惡化
  ，甲○○已遭拒往，簡竹村亦已退票，去年底即已將該擔保品
  賣予丙○○。(三)今屆臨到期日，本單位不擬予以展期，然丙○
  ○將該擔保品轉貸他行庫之款項尚未撥付，為求順利解決本案
  ，擬請准予延長到期日至82年7月27日。(四)原徵提備償票據由
  甲○○開票，簡竹村背書，因李已拒往，簡亦退票，徵提其票
  據已無實益，故現擬改徵提丙○○之妻周金真開票，由丙○○
  、甲○○、簡竹村背書，82年7月27日到期之支票為備償票據
  。（下略）」（見本院卷第60、61頁）益見被上訴人、簡竹村
  二人並未脫離原債務關係。參以證人即本件貸款經辦人乙○○
  於本院證稱：本件原係被上訴人、簡竹村買受系爭房地向國泰
  信託公司申請貸款，後國泰信託公司改制為慶豐銀行，被上訴
  人及簡竹村後來把房地出賣，他們的認知是誰買房地就由誰承
  接貸款，出賣後各期貸款均由丙○○繳交。但我們認為丙○○
  還有一些信用的問題，所以丙○○申請變更債務人名義，我們
  並未核准。貸款期限屆滿時有展延，展延限期屆滿後，丙○○
  有來談和解方案，伊乃書具82年8月27日之簽呈將和解方案呈
  請上級核示，但和解方案經上級核准後，丙○○並未來簽約。
  伊在檢察官接受訊問時所稱丙○○聲請經核准後未來訂約即指
  上情等語（見本院卷第71、72、87至90頁）。足證丙○○雖欲
  承接系爭貸款而為債之更改，然因其信用不佳，為上訴人所不
  接受，僅同意丙○○加入系爭借貸債務關係與原債務人即被上
  訴人、簡竹村併負同一之債務，核其性質，應屬併存之債務承
  擔。
(三)次按第三人與債務人訂立契約承擔其債務者，非經債權人承認
  ，對於債權人不生效力。民法第301條定有明文。此乃因債務
   之承任（承擔），關係債權人之利害甚大，非得債權人之同
   意，不能發生拘束債權人之效力（最高法院18年上字第2369
   號判例參照）。被上訴人迭次陳稱其早將擔保房地出售予丙
   ○○，依買賣契約約定系爭貸款即應由其單獨承接云云。查
   被上訴人與丙○○簽訂之不動產買賣契約書第三條第(三)項固
   約定「乙方（即被上訴人）已貸新台幣玖佰玖拾萬元正，於
   產權移轉完成三日內，雙方會同向貸款銀行結清由甲方繳付
   該玖佰玖拾萬元正，有其他費用或利息由乙方負擔。」並附
   註：「貸款部分四十五日內轉移甲○○完全配合」（見台灣
   台北地方法院檢察署94年度他字第353號卷第28、29頁）證人
   即代書戊○○亦證稱：被上訴人與丙○○訂立買賣契約時有
   約定丙○○付清自備款，產權過戶完成後3日內，應會同上訴
   人辦理承接貸款之事。當時即言明丙○○在產權移轉過後，
   必須要承接整個貸款（見本院卷第181頁）。惟依前述，上訴
   人並未同意原借款人被上訴人、簡竹村脫離系爭借貸關係，
   由丙○○單獨承擔系爭貸款債務，則前開買賣契約有關由丙
   ○○承接貸款之約定，因未經上訴人承認，對上訴人自不生
   效力。
(四)按私文書經本人或其代理人簽名、蓋章或按指印或有法院或公
  證人之認證者，推定為真正。民事訴訟法第358條第1項著有規
  定。又當事人主張有利於己之事實，就其事實有舉證之責任。
  印章由自己蓋用，或由有權使用之人蓋用為常態，由無權使用
  之人蓋用為變態，故主張變態事實之當事人，應就此印章被盜
  用之事實負舉證責任。最高法院74年度台上字第2143號、74年
  度台上字第461號、86年度台上字第717號裁判見解亦同，可資
  參酌。被上訴人雖以其印章遭人盜用於增補契約上，而爭執增
  補契約之真正。但查，被上訴人業已自承增補契約上之印文為
  真正（見本院卷第139頁），且其復未能提出任何稽證證明有
  何盜用之事實，揆諸前揭說明，該增補契約自應推定為真正。
  被上訴人另雖指摘增補契約僅有其印文，未有簽名，然民法第
  3條2項規定「如有用印章代簽名者，其蓋章與簽名生同等之效
  力」，是增補契約之效力自不因無被上訴人簽名而受影響。
五、綜上，丙○○與系爭貸款之借款人即被上訴人、簡竹村應屬
    併存之債務承擔，被上訴人及簡竹村並未脫離原借貸債務關
    係。從而，上訴人本於消費借貸法律關係，請求被上訴人與
    原審共同被告共同給付990萬元（按並非連帶），及自民國
    85年5月1日起至清償日止按年息10.75%計算之利息，暨自民
    國82年6月28日起至清償日止，其逾期在6個月以內者，按上
    開利率10%，逾期超過6個月者，按上開利率20%計算之違約
    金，洵屬有據，應予准許。原審為上訴人敗訴之判決，尚有
    未洽。上訴意旨指摘原判決不當，求予廢棄改判，為有理由
    。爰由本院予以廢棄改判，如主文第2項所示。
六、據上論結，本件上訴為有理由，依民事訴訟法第450條、第
    78條，判決如主文。
中　　華　　民　　國　　96　　年　　5 　　月　　9 　　日
                    民事第一庭
                        審判長法　官  張耀彩
                              法　官  林金吾
                              法　官  盧彥如
正本係照原本作成。
如不服本判決，應於收受送達後20日內向本院提出上訴書狀，其
未表明上訴理由者，應於提出上訴後20日內向本院補提理由書狀
（均須按他造當事人之人數附繕本）上訴時應提出委任律師或具
有律師資格之人之委任狀；委任有律師資格者，另應附具律師資
格證書及釋明委任人與受任人有民事訴訟法第466條之1第1項但
書或第2項（詳附註）所定關係之釋明文書影本。
中　　華　　民　　國　　96　　年　　5 　　月　　10　　日
　　　　　　　　　　　　　　  書記官  鄭兆璋
附註：
民事訴訟法第466條之1（第1項、第2項）：
對於第二審判決上訴，上訴人應委任律師為訴訟代理人。但上訴
人或其他法定代理人具有律師資格者，不在此限。
上訴人之配偶、三親等內之血親、二親等內之姻親，或上訴人為
法人、中央或地方機關時，其所屬專任人員具有律師資格並經法
院認為適當者，亦得為第三審訴訟代理人。
